【裁判字號】    95,訴,1746
【裁判日期】    951226
【裁判案由】    
【裁判全文】
臺灣彰化地方法院刑事判決              95年度訴字第1746號
公  訴  人  臺灣彰化地方法院檢察署檢察官
被      告  甲○○
            丙○○
上列被告因偽證等案件，經檢察官提起公訴（95年度偵字第1011
號），本院判決如下：
    主  文
甲○○教唆證人於檢察官偵查時，於案情有重要關係之事項，供
前具結，而為虛偽陳述，處有期徒刑陸月。
丙○○證人於檢察官偵查時，於案情有重要關係之事項，供前具
結，而為虛偽陳述，處有期徒刑肆月。
    犯罪事實
一、甲○○於民國94年1 月8 日上午8 時前之某時，在彰化縣鹿
    港鎮○○路濠城餐廳前，以自備鑰匙啟動電門之方式，竊取
    乙○○所有之車牌號碼RP2-189 號機車（以下簡稱系爭機車
    ），得手後供己使用，嗣於同年11月12日上午10時10分許，
    因騎乘系爭機車肇事逃逸而為警循線查獲（所涉肇事逃逸及
    竊盜部分，經本院分別以95年度交簡字第36號、95年度簡字
    第145 號判處有期徒刑6 月及3 月確定在案）。詎甲○○為
    圖脫免上開竊盜刑責，竟於94年12月23日前之某時，在不詳
    處所，欲使丙○○頂替其上開竊盜部分之犯行，基於教唆偽
    證之犯意，教唆丙○○於檢察官偵查其涉犯竊盜一案中，就
    於案情有重要關係之事項，即究係何人於何時在鹿港鎮○○
    路濠城餐廳前，竊取系爭機車一節，證稱：係丙○○於上揭
    時地竊取系爭機車，以助其本人脫免罪責，而為虛偽之陳述
    。丙○○受此教唆，明知系爭機車並非其所竊取，仍基於偽
    證及意圖使犯人甲○○隱避而頂替之犯意，於臺灣彰化地方
    法院檢察署檢察官94年度偵字第9363號竊盜案件（以下簡稱
    前案竊盜案件）偵查中之94年12月23日，經以證人身分傳喚
    到庭，經檢察官諭知證人具結義務及偽證處罰，其於供前具
    結，本應據實陳述，不得匿、飾、增、減，竟就該案情有重
    要關係之上開事項，虛偽陳述稱：「該機車係伊騎機車至鹿
    港鎮○○路某餐廳外以自備之鑰匙竊取，得手後騎至溪湖鎮
    ○○路媽祖廟後方，再叫甲○○牽回去」云云而頂替，足以
    影響該竊盜案件偵查之正確性。嗣甲○○於本院95年度易字
    第108 號竊盜案件行準備程序時，坦承竊盜犯行，經本院改
    依簡易判決處刑，以95年度簡字第145 號刑事簡易判決判處
    甲○○有期徒刑3 月，並於95年7 月30日確定在案，始查知
    上情。
二、案經臺灣彰化地方法院檢察署檢察官自動檢舉偵查起訴。
    理  由
一、按被告以外之人於偵查中向檢察官所為陳述，除顯有不可信
    之情況者外，得為證據，刑事訴訟法第159條之1第2項定有
    明文。依其文義之形式解釋，乃指被告以外之人於偵查中向
    檢察官所為之陳述，非顯不可信者，得為證據；然新刑事訴
    訟法，為保障被告之反對詰問權，已採納英美之傳聞法則，
    而被告以外之人於偵查中向檢察官所為之陳述，其本質屬傳
    聞證據，依傳聞法則，原無證據能力，係因立法者以刑事訴
    訟法規定檢察官代表國家偵查犯罪、實施公訴，依法有訊問
    被告、證人、鑑定人之權，且實務運作時，偵查中檢察官向
    被告以外之人所取得之陳述，原則上均能遵守法律規定，不
    致違法取供，其可信性極高，為兼顧理論與實務為由，而例
    外設定其具備非顯不可信之要件時，得為證據。是以本件被
    告甲○○、丙○○於另案臺灣彰化地方法院檢察署94年度偵
    字第9363號竊盜案件中所為之陳述，係在檢察官前所為之陳
    述，且檢察官及被告於本院審理中均同意有證據能力，亦無
    顯有不可信之情形，依上開規定，認均有證據能力。
二、訊據被告甲○○固坦承於上開時、地有竊取系爭機車之事實
    ，惟矢口否認有何教唆偽證犯行，被告丙○○亦矢口否認有
    何頂替及偽證犯行，被告甲○○辯稱：「系爭機車是伊與丙
    ○○共同偷竊，因為當時騎贓車被查獲，才承認機車是伊偷
    竊」云云；被告丙○○則辯稱：「伊與甲○○一起去鹿港竊
    盜機車」云云。經查：
    （一）被告甲○○涉犯竊盜案件，經臺灣彰化地方法院檢察
          署於94年12月27日以94年度偵字第9363號向本院提起
          公訴，經本院於95年6 月23日以95年度簡字第145 號
          刑事簡易判決判處甲○○有期徒刑3 月，於同年7 月
          31日確定在案，此分別有前開起訴書、本院判決書各
          1 份在卷可參，是系爭機車究係由何人所竊取，自屬
          就該案案情有重要關係之事項。
    （二）被告丙○○於94年12月23日下午3 時23分，於臺灣彰
          化地方法院檢察署94年度偵字第9363號甲○○竊盜案
          件偵查中到庭接受訊問，經檢察官諭知證人具結義務
          及偽證處罰，及如有刑事訴訟法第181 條之情形，得
          拒絕證言，命朗讀結文並令其以證人身分具結後，仍
          證稱：「（問：這部贓車是何人的？）我在鹿港鎮○
          ○路一家餐廳外大路邊撿的；（問：該機車你牽多久
          了？）約1 年，我牽到溪湖鎮○○路媽祖廟後，再打
          電話叫甲○○牽回去；（問：你如何偷該機車？）我
          用我自己的鑰匙；（問：你如何將機車交給甲○○？
          ）我在溪湖鎮連我的鑰匙一起交給他騎走後，他過幾
          天再將我的鑰匙拿到媽祖廟還我」等語，此有上揭訊
          問筆錄及證人結文（參見94年度偵字第9363號卷第27
          至29頁、第32頁）在卷可參。
    （三）被告甲○○確於上開時、地為竊取系爭機車乙情，除
          據被告甲○○於上開竊盜案件警詢及本院準備程序時
          供述明確，復有扣案機車鑰匙1 支、贓物認領保管單
          、車輛竊盜車牌失竊資料個別查詢表、彰化縣警查局
          車輛尋獲電腦輸入單各1 紙在卷可稽，至被告甲○○
          雖於上開竊盜案件94年12月12日偵查中翻異前詞，辯
          稱：「上開失竊之機車係友人丙○○騎乘至伊位於彰
          化縣永靖鄉○○路之住處停放，伊借騎購物肇事始為
          警查獲，並非伊所竊取」云云，惟於同年12月23日偵
          查中復又翻異前詞，辯稱：「前次偵訊所言不實在，
          該失竊機車是丙○○在賣菜時告知要給伊，丙○○並
          將該機車偷牽至鹿港鎮某公墓，伊再駕駛廂型車將系
          爭機車載回溪湖鎮暫放在某間寺廟，過幾天後伊再持
          伊女兒機車鑰匙，將系爭機車騎回家，伊並未問粘寸
          進該機車何來，該車顏色係銀色」云云，然被告粘寸
          進於該案件以證人身份到庭具結證稱：「系爭機車確
          為伊於鹿港鎮○○路某餐廳外所竊，伊竊得後牽至溪
          湖鎮○○路媽祖廟後，再以公共電話通知甲○○來牽
          ，伊並將鑰匙一併交付甲○○，使之得以騎乘離去，
          該車顏色係紅色、綠色相間」云云（均分別參見上開
          偵查卷第22至23頁、第27至31頁），是被告甲○○上
          開所辯，前後反覆翻異，且顯與被告丙○○於上開案
          件之證述互有歧異，而被告丙○○證述之系爭機車顏
          色、竊取地點，亦與卷附之車輛竊盜、車牌失竊資料
          個別查詢報表所示車籍資料、遭竊地點等客觀情狀不
          符；況被告甲○○既辯稱未曾詢問被告丙○○該機車
          來源，又如何能在警詢中明確供稱系爭機車係在彰化
          縣鹿港鎮○○路「濠城餐廳」前竊得之事實，足認系
          爭機車確係由被告甲○○單獨竊取一節，至為明灼。
    （四）至被告2 人於本案偵查中，於95年4 月3 日偵查中檢
          察官訊問時仍辯稱：「前案竊盜案件在偵查庭陳述系
          爭機車係被告丙○○竊取一事屬實」云云（見95年度
          偵字第1011號卷第12頁），後被告甲○○於同年9 月
          4 日則又辯稱：「（問：系爭機車是否是你去偷的？
          ）丙○○他有參與，濠城餐廳在菜市場附近，丙○○
          走過去竊取系爭機車，騎到墓園，我再用小貨車去載
          」云云（見上開偵查卷第23頁），嗣被告丙○○於本
          院準備程序時始改稱：「系爭機車係2 人共同竊取」
          云云（見本院卷第21頁），足認被告丙○○之虛偽證
          述確係受被告甲○○教唆；再者，被告甲○○於本院
          審理時雖辯稱：「系爭機車是伊拿鑰匙去發動，粘寸
          進當時溪湖鎮廟裡，伊再用廂型車把機車載回溪湖，
          機車係渠等2 人共同竊取」云云（見本院卷第37頁）
          ，然核與被告丙○○於本院審理時辯稱：「伊幫文
          禮把機車綁到廂型車上，再載回溪湖」云云亦有未合
          ，益徵渠等所辯均係事後卸責之詞，洵無足採。
    （五）綜上所述，顯見被告丙○○確因受被告甲○○之教唆
          ，為圖使犯人隱避而頂替，於前案竊盜案件檢察官偵
          查時，就系爭機車究係何人於何時、地竊取，與案情
          有重要關係之事項作證時，於供前具結後為前開虛偽
          不實之證述，事證明確，被告2 人犯行，應堪認定。
三、被告行為後，刑法及刑法施行法業於94年2月2日經總統以華
    總一義字第09400014901號令修正公布，並於95年7月1日施
    行（下稱新刑法，修正前刑法下稱舊刑法），參酌最高法院
    95年5月23日刑事庭第8次會議有關新舊法適用原則之決議，
    新刑法第2條第1項之規定，係規範行為後法律變更所生新舊
    法律比較適用之準據法，於新刑法施行後，應適用新刑法第
    2條第1項之規定，為「從舊從輕」之比較。又基於罪刑法定
    原則及法律不溯及既往原則，行為之處罰，以行為時之法律
    有明文規定者為限，必行為時與行為後之法律均有處罰之規
    定，始有新刑法第2條第1項之適用。另於比較時應就罪刑有
    關之共犯、未遂犯、想像競合犯、牽連犯、連續犯、結合犯
    ，以及累犯加重、自首減輕暨其他法定加減原因（如身分加
    減）與加減比例等一切情形，本於統一性及整體性原則，綜
    其全部罪刑之結果而為比較。且從刑附屬於主刑，除法律有
    特別規定者外，依主刑所適用之法律。本案涉及法律變更之
    部分，經依如附表所示比較新舊刑法之理由及結果，以舊刑
    法有利於被告，依新刑法第2 條第1 項前段規定，自應適用
    最有利於被告之舊刑法，先予敘明。
四、按刑法上之偽證罪，不以結果之發生為要件，一有偽證情事
    ，無論當事人是否因而受有利或不利之判決，均不影響其犯
    罪之成立。而該罪所謂於案情有重要關係之事項，則指該事
    項之有無，足以影響於裁判之結果者而言（最高法院71 年
    台上字第8127號判例意旨參照）。再按被告在訴訟上固有緘
    默權，且受無罪推定之保證，不須舉證證明自己無罪，為此
    均屬消極之不作為，如被告積極教唆他人偽證，為自己有利
    之供述，已逾越上揭法律對被告保障範圍（最高法院95年度
    台上字第4841號、93年度台上字第141 號判決意旨參照）；
    而按「教唆他人使之實行犯罪行為者，為教唆犯。教唆犯之
    處罰，依其所教唆之罪處罰之。」修正後刑法第29條定有明
    文，是教唆犯之可罰性，乃因第三人本無犯罪之意思，因教
    唆者之教唆始萌生犯罪之意思，故教唆犯於行為時，對於其
    所教唆之罪自有違法認識之故意與非難性。雖被告於自己之
    刑事案件中為虛偽之陳述，惟因對其行為無期待可能性，故
    其行為不罰。然倘被告除於自己刑事案件中本身為虛偽陳述
    外，尚教唆他人為同樣之虛偽陳述，就該第三人而言，已係
    侵害國家偵查、審判權之法益，而被告亦係基於侵害國家法
    益之另一目的而為，自與自己於刑事案件中為虛偽陳述、自
    行湮滅證據等情係基於行為之無可期待性不同，自不得以為
    脫免自己罪責，而於自己刑事案件教唆他人偽證，亦認其行
    為無可期待性而予不罰。另雖刑法第164 條第1 項、第2 項
    分別規定：「藏匿犯人或依法逮捕拘禁之脫逃人，或使之隱
    避者，處2 年以下有期徒刑、拘役或500 元以下罰金」、「
    意圖犯前項之罪而頂替者，亦同」，惟刑法第164 條第1 項
    之頂替罪，須以指使或指示隱避為構成要件（最高法院24年
    上字第3518號判例意旨參照），即行為人須有主動之指使或
    指示犯人之行為，而非由於犯人之發動指使或指示隱避。而
    最高法院24年上字第4974號判例：「犯人自行隱避，在刑法
    上既非處罰行為，則教唆他人頂替自己以便隱避，當然亦在
    不罰之列」，乃針對刑法第164 條第2 項頂替罪所作之解釋
    ，尚不得比附援引，藉為教唆偽證之免責事由（最高法院86
    年度臺上字第4508號判決意旨參照）。是核被告甲○○所為
    ，係犯刑法第29條第1 項、第168 條之教唆偽證罪嫌，被告
    丙○○所為，係犯刑法第164 條第2 項意圖使犯人隱避而頂
    替罪及同法第168 條之偽證罪。被告丙○○以偽證為手段，
    遂行隱避犯人之意圖，其所犯上開2 罪間，有手段、目的之
    牽連關係，應依修正前刑法第55條牽連犯之規定，從重論以
    偽證罪。爰審酌被告甲○○教唆偽證之行為，足以影響職司
    偵查職務之檢察官對事實之認定，發生採證錯誤、判斷失平
    之結果，徒耗訴訟資源，並妨害刑事案件偵查之正確性，且
    被告甲○○犯罪行為在先，不思坦白承認，反教唆他人為其
    偽證遂行頂替之目的，以圖卸免應負之刑事責任及其犯罪之
    手段、所生危害，且犯後不知悔改，猶矢口狡辯否認犯行，
    態度惡劣；被告丙○○頂替及偽證之行為，阻礙偵察機關發
    現事實真相，影響國家偵查權之行使及司法威信，造成訴訟
    資源無端浪費，且犯後仍飾詞圖卸，未見悔意，均應受有相
    當程度之刑事非難等一切情狀，分別量處如主文所示之刑，
    以資懲儆。
據上論斷，應依刑事訴訟第299 條第1 項前段，刑法第2 條第1
項前段，修正前刑法第29條，刑法第164 條第2 項、第168 條，
修正前刑法第55條，判決如主文。
本案經檢察官莊佳瑋到庭執行職務。
中    華    民    國    95    年    12    月    26    日
                  刑事第二庭    審判長法官  簡璽容
                                法      官  郭麗萍
                                法      官  胡宜如
以上正本證明與原本無異。
如不服本判決，應於送達後10日內向本院提出上訴狀（須附繕本
）。
中    華    民    國    95    年    12    月    26    日
                                書記官  蕭秀吉
附錄本案論罪科刑法條：
中華民國刑法第164條
藏匿犯人或依法逮捕拘禁之脫逃人或使之隱避者，處 2 年以下有
期徒刑、拘役或 5 百元以下罰金。
意圖犯前項之罪而頂替者，亦同。
中華民國刑法第168條
於執行審判職務之公署審判時或於檢察官偵查時，證人、鑑定人
、通譯於案情有重要關係之事項，供前或供後具結，而為虛偽陳
述者，處7 年以下有期徒刑。
【附表】：
┌──────┬─────────────┬─────────────┬───────┬────┐
│相關變更條文│行為時法（下稱舊法）之內容│裁判時法（下稱新法）之內容│比  較  理  由│備    註│
├──────┼─────────────┼─────────────┼───────┼────┤
│【教唆犯】  │教唆他人使之實行犯罪行為者│教唆他人犯罪者，為教唆犯。│新法剔除完全未│本案受教│
│刑法第29條第│，為教唆犯。              │                          │著手於犯罪相關│唆者已實│
│1項         │                          │                          │行為之實行的行│行犯罪行│
│            │                          │                          │為。          │為，新舊│
│            │                          │                          │              │法並無不│
│            │                          │                          │              │同，新法│
│            │                          │                          │              │並無較為│
│            │                          │                          │              │有利，應│
│            │                          │                          │              │逕依舊法│
│            │                          │                          │              │。      │
├──────┼─────────────┼─────────────┼───────┼────┤
│【罰金刑下限│罰金：（銀元）1 元以上。  │罰金：新臺幣1000元以上…。│罰金刑之下限，│舊法有利│
│之變更】刑法│                          │                          │由銀元10元（亦│        │
│第33條第5款 │                          │                          │經提高）即新臺│        │
│            │                          │                          │幣30元，提高為│        │
│            │                          │                          │新臺幣1000元。│        │
├──────┼─────────────┼─────────────┼───────┼────┤
│【牽連犯之刪│犯一罪而其方法或結果之行為│刪除                      │舊法將具有方法│舊法有利│
│除】        │犯他罪名者，從一重處斷。  │                          │目的關係之二罪│        │
│            │                          │                          │，從一重之罪處│        │
│            │                          │                          │斷，新法則就各│        │
│            │                          │                          │該行為所成立之│        │
│            │                          │                          │罪，依數罪罰規│        │
│            │                          │                          │定，分論併罰。│        │
├───┬──┴─────────────┴─────────────┴───────┴────┤
│整體比│1.被告甲○○教唆者已實行犯罪，新舊法並無不同，應逕行適用舊法。                        │
│較結果│2.被告丙○○依舊法論以較重之偽證罪一罪，以舊法較為有利。                              │
└───┴───────────────────────────────────────────┘


司法院資訊處製作；財團法人民間司法改革基金會備份。
